【裁判字號】    99,上易,59
【裁判日期】    990816
【裁判案由】    過失傷害
【裁判全文】
臺灣高等法院臺南分院刑事判決          99年度上易字第59號
上  訴  人
即  被  告  丙○○
選任辯護人  簡承佑  律師
            張育誠  律師
上  訴  人
即  被  告  甲○○
選任辯護人  吳聰億  律師
上  訴  人
即  被  告  丁○○
上列上訴人因過失傷害案件，不服臺灣雲林地方法院98年度易字
第330號中華民國98年12月3日第一審判決（起訴案號：臺灣雲林
地方法院檢察署97年度偵字第5656號），提起上訴，本院判決如
下：
    主  文
原判決關於丙○○、丁○○、甲○○部分均撤銷。
丙○○犯業務過失傷害罪，處有期徒刑肆月，如易科罰金，以新
臺幣壹仟元折算壹日。
丁○○犯業務過失傷害罪，處有期徒刑參月，如易科罰金，以新
臺幣壹仟元折算壹日。
甲○○無罪。
    事  實
一、丙○○前係雲林縣四湖鄉三崙國小（下稱三崙國小）校長（
    職掌綜理校務），丁○○為該校總務主任（職掌學校環境安
    全），該校早期作法，由學生將落葉、樹枝等可燃垃圾，棄
    置於該校幼稚園教室圍牆外之屬他人所有之沼澤地，且由該
    校工友甲○○於該處以點火之方式燃燒，嗣該校於民國96年
    3月26日以後，在學校東側及西側分別設置落葉堆肥區，以
    供學生打掃後將該校校園內之落葉放置該處做堆肥之用，甲○○即不負責該圍牆外垃圾之處理，嗣西側落葉堆肥區不久
    即因校外住戶抗議而撤除，該校學生或依循早期作法，將所
    清掃之落葉、樹枝等可燃垃圾，棄置於該校幼稚園教室圍牆
    外，或放置東側堆肥區，或與垃圾一起，放置塑膠袋內再由
    鄉公所垃圾車運走。丙○○、丁○○均應注意學生如果依循
    早期作法，將所清掃之落葉、樹枝等可燃垃圾，棄置於該校
    幼稚園教室圍牆外，則因該處校園外，附近居民會在該處焚
    燒枯葉、垃圾，且該處圍牆邊有廢棄之桌子供學生站立其上
    傾倒枯葉、垃圾，學生如果在該處傾倒枯葉、垃圾時，如不
    慎失足或因垃圾筒掉到圍牆外時，而欲跳下撿拾時，即有可
    能為附近居民所燃燒之餘燼所燙傷，而應於該圍牆顯著處設
    置鮮明之警告標示，以提醒學生注意，或命工友等在該處旁
    觀看，以防止該校學生進入該處內發生危險，提供安全之環
    境，維護學生在校時之人身安全，而依當時客觀情形並無不
    能注意之情事，意疏未注意，未在該處設立明顯之警告標誌
    以及命相關人員在該處旁觀看，隨時對可能發生之危險加以
    救援，以致甲童（真實姓名、年籍詳卷）與同學A1、A2（真
    實姓名、年籍均詳卷），於96年12月6日上午8時許，依循往
    例將晨間所清掃之垃圾，以垃圾桶盛裝後，持往該處圍牆邊
    傾倒時，失手將該塑膠垃圾桶一併扔擲至圍牆外，其唯恐必
    須賠償該垃圾桶之費用，即爬上放置於該處圍牆邊之桌子，
    藉以翻越圍牆前去撿拾該掉落之垃圾桶。不料，其落腳處之
    樹葉堆，前不久為不詳姓名之人所點燃，且經長時間悶燒，
    已達相當之高溫，甲童甫踩樹葉堆，所穿著之運動鞋瞬間即
    起火燃燒，雖甲童馬上跳離該處，其左腳所穿之運動鞋仍因
    為高溫而融化，並因此燙傷甲童之左腳腳掌與腳踝。嗣甲童
    雖急忙將左腳鞋襪脫除，仍因此受有三度燒燙傷，其面積且
    達人體面積之2％，甲童受傷後不知所措，於是站立在圍牆
    外安全處所等待救援，A1馬上奔向操場另一側之辦公區，向
    老師求救，適有該校蔡同富老師正在操場上教學生國術，聞
    訊隨即趕到現場並立刻翻越圍牆，將甲童抱回至操場另一側
    之辦公室前洗手台，並隨即以冷水沖泡甲童之左腳，進行急
    救。戊○○（業經不起訴處分確定）知悉上情後，亦立即依
    該校之緊急處置程序，於該日上午8時42分，去電告知甲童
    父母上情，詢問是否指定就診醫院，甲童之母乙○不置可否
    ，校方人員為避免救護車往來時間之浪費，總務主任王文復
    （業經不起訴處分確定）即自行駕車搭載甲童、校護陳合宜
    （業經不起訴處分確定）及班導師蔡文彬，一同將甲童送往
    最近之全民醫院就診，期間並持續以冰水浸泡甲童患部。惟
    甲童之左腳雖經緊急送醫治療，嗣經清創、植皮手術，仍因
    術後疤痕增生併攣縮，局部神經感覺異常致左踝部活動受限
    而步態障礙。
二、案經被害人甲童之母乙○訴請臺灣雲林地方法院檢察署檢察
    官偵查起訴。
    理  由
甲、證據能力部分
(一)、查證人A1所為警詢中之陳述，與原審審判中之陳述並不相符
    ，經證人A1於原審審理時證述：「（警詢中為何說都是學校
    工友在那裡燃燒垃圾？）以前聽同學說的。」、「（之前在
    警詢時記得比較清楚，還是本院記得比較清楚？）本院。」
    、「（剛才為何本院在問你時為何說「本院」？）你們問的
    問題都比較有印象，有些問題都忘記了。」等語（見原審卷
    第144頁、第146頁背面、第150頁背面），足見該警詢筆錄
    內容所呈顯之表達亦均非明晰，且亦無任何證據證明證人A1
    於警詢時之供述有何「較可信之特別情況」，而與刑事訴訟
    法第159條之2所示要件不符，自不得例外地作為證據使用，
    應以其在原審98年11月19日審理程序時所為供述方具有證據
    能力。
(二)、證人A2於警詢中之陳述，係被告以外之人於審判外之言詞陳
    述，屬傳聞證據，且與其於原審證述情節大致相符，則其於
    警詢中之陳述並非證明犯罪事實所必要之情形，亦無其他例
    外取得證據能力之情況，依刑事訴訟法第159條第1項規定，
    無證據能力。
(三)、證人A3於偵查中具結後向檢察官所為之證述，證人A3未曾提
    及檢察官在偵查中有不法取供情事，亦查無該證據作成時有
    何違法情事，並無顯有不可信之情況，依刑事訴訟法第159
    條之1第2項之規定，應適宜為本案之證據而有證據能力。
(四)、對於不令具結之證人，應告以當據實陳述，不得匿、飾、增
    、減，刑事訴訟法第187條第2項定有明文，此為證人之真實
    陳述義務。依刑事訴訟法第193條第1項規定，違反上開義務
    者，並得處以罰鍰。然證人之真實陳述義務，與刑事訴訟法
    第186條第1項規定之證人具結義務，究屬兩事，對於不令具
    結之證人，漏未曉諭真實陳述義務，不過得免於罰鍰之處罰
    而已，尚不能僅因未依刑事訴訟法第187條第2項告以真實陳
    述義務，遂謂該未經具結之證言，即無證據能力；至於證據
    之證明力如何，亦係由法院依具體個案判斷之。甲童未滿16
    歲，其於偵查中所為之證述，乃未令其具結之證言，雖檢察
    官漏未曉諭真實陳述義務，依上開說明，仍有證據能力。
(五)、按刑事訴訟法第159條之5第1項規定，被告以外之人於審判
    外之陳述，雖不符前4條之規定，而經當事人於審判程序同
    意作為證據，法院審酌該言詞陳述或書面陳述作成時之情況
    ，認為適當者，亦得為證據。本件被告及其選任辯護於本院
    準備程序時，已表示對下列所引證據屬被告以外之人在審判
    外陳述之傳聞證據部分，均同意作為證據。本院斟酌上開證
    據並無違法取得之情事，亦無證明力明顯過低之情形，認為
    作為本被告認定犯罪有無之證據亦屬適當，是均得採為本件
    論斷之證據。
乙、有罪部分即被告丙○○、丁○○部分：
一、認定犯罪事實所憑之證據及理由：
    訊據被告丙○○、丁○○固坦承被害人甲童於上開時、地受
    有上開傷害之事實，然均矢口否認有何業務過失傷害之犯行
    ，均辯稱：本件案發地點在學校外，屬他人土地，學校不可
    能在案發地點燃燒垃圾，且本件事發前，學校已在校園東西
    2側規劃樹葉回收處，並於朝會時間向學生宣導，且禁止學
    生前往案發地點倒垃圾，渠等已善盡告知及注意監督義務，
    已就垃圾處置提供一安全環境，因此，本件被害人甲童擅自
    至案發地點越牆傾倒垃圾，與渠等無涉，渠等並無任何過失
    可言云云。
二、經查：
(一)、被告丙○○前係雲林縣四湖鄉三崙國小校長，負責綜理校務
    ，被告丁○○為該校總務主任，綜理學校環境安全，該校之
    學生先前曾將所清掃之落葉、樹枝等，棄置於該校幼稚園教
    室圍牆外，並由被告甲○○在該處點火焚燒處理，業經被告
    丙○○、丁○○及甲○○供承不諱，復有雲林縣四湖鄉三崙
    國民小學於98年9月23日雲四三國字第0980002440號函所附
    之附件（一）及附件（二）之雲林縣四湖鄉三崙國民小學九
    十六年學年度第一學期課務及行政職務分掌表附卷可參（見
    原審卷第65頁至第67頁）；又三崙國小與該焚燒枯葉地點毗
    鄰處，圍牆高1.37公尺，復有臺灣雲林地方法院檢察署97年
    10月15日勘驗筆錄及三崙國小現場照片25張（見97年度他字
    第405號卷【下稱偵卷1】第100頁、第118頁至第131頁）；
    另證人林建隆曾於96年3月26日學校朝會時，向該校學生宣
    導因要實施落葉堆肥，須將落葉堆肥集中在學校東西各1處
    ，嗣三崙國小於東側及西側設置落葉堆肥區，且西側之堆肥
    區因附近居民抗議，不久即撤除之事實，亦經被告丙○○、
    丁○○及甲○○自承不諱，核與證人即前任職於該校之老師
    林明隆及案發時甲童之導師蔡文彬分別於原審審理時證述之
    情節相符，復有三崙國小96年3月26日之導護日誌附卷可參
    （見原審卷第54頁），上開事實，均堪予認定。
(二)、甲童與同學A1、A2，於上開時、地將晨間掃除所清掃之垃圾
    ，以垃圾桶盛裝後，持往幼稚園教室圍牆邊傾倒時，因將該
    塑膠垃圾桶一併扔擲至圍牆外，翻越圍牆前去撿拾該掉落之
    垃圾桶，甲童所穿著之運動鞋瞬間即起火燃燒，致甲童之左
    腳腳掌與腳踝，受有三度燒燙傷，其面積且達人體面積之2
    ％，嗣經由A1向老師求救，該校蔡同富老師正在操場上教學
    生國術，聞訊隨即趕到現場並立刻翻越圍牆，將甲童抱回至
    操場另一側之辦公室前洗手台，並隨即以冷水沖泡甲童之左
    腳，進行急救，嗣教導主任王文復即自行駕車搭載甲童、校
    護陳合宜及班導師蔡文彬，一同將甲童送往全民醫院就診，
    甲童之左腳雖經緊急送醫治療，嗣經清創、植皮手術，仍因
    術後疤痕增生併攣縮，局部神經感覺異常致左踝部活動受限
    而步態障礙之過程，業經被告丙○○、丁○○供承不諱，核
    與證人即被害人甲童、與甲童前往倒垃圾之A1、A2、三崙國
    小老師蔡同富、教導主任王文復及蔡文彬分別於偵查中及原
    審審理中證述明確，復有財團法人佛教慈濟綜合醫院大林分
    院96年12月27日醫療診斷證明書、財團法人嘉義基督教醫院
    97年4月14日診斷證明書、財團法人彰化基督教醫院97年4月
    23日診斷書、馬偕紀念醫院97年3月12日診斷證明書、全民
    醫院97年7月14日診斷證明書、國防醫學院三軍總醫院附設
    民眾診療服務處98年3月4日診斷證明書、馬偕紀念醫院98年
    3月4日診斷證明書及被害人甲童之受傷照片等在卷可參（見
    偵卷1第5頁至第7頁、第9頁至第10頁、第14頁至第15頁、第
    17頁至第20頁；97年度發查字第93號卷【下稱偵卷2】第25
    頁；97年度偵字第5656號卷【下稱偵卷3】第57頁至第58頁
    ），足徵被害人甲童確因與同學至上開地點傾倒垃圾，致受
    有上開傷害；而被害人甲童所受之傷害並未達重傷害程度，
    亦有財團法人佛教慈濟綜合醫院大林分院97年11月4日慈醫
    大林文字第0970001858號函暨所附被害人病情說明書及馬偕
    紀念醫院97年11月4日馬院醫外字第0970003781號函等在卷
    可稽（見偵卷1第159頁至第160頁、第172頁）。
(三)、三崙國小雖於96年3月26日，向學生宣導將樹葉類放置在學
    校東、西2側之落葉堆肥區，然被害人甲童與證人A1、A2於
    上開時、地至案發地點傾倒垃圾，致受有上開傷害，是否為
    偶發之甲童個人違規行為？
１、查證人甲童於偵查中證稱：當日‥‥圾垃筒掉進圾垃場，我
    怕要賠錢，踏著桌子越過圍牆；有很多小朋友將圾垃倒到圍
    牆外之垃圾場，老師也知道我們都將圾垃倒到圍牆外之圾垃
    場等語（詳偵卷1第26頁）；於原審審理中證稱：我在案發
    當時主要是負責司令台右邊旁邊打掃落葉、樹枝工作（即偵
    查卷第101頁學校平面圖以鉛筆畫圈處），與A1、A2一組，
    當天我們將掃的垃圾拿去倒在學校幼稚園教室旁圍牆外，因
    有桌子可以讓我墊腳並站上去倒，其他2位同學要去案發地
    點倒垃圾時，沒有跟我說不可以，也沒有告訴我要去回收場
    倒垃圾，當天我在倒垃圾之前有其他人去倒；五年級任導師
    蔡文彬有跟我說可以去案發地點傾倒垃圾，學校及老師知道
    我們去案發地點倒垃圾；我有聽同學說學校有設置樹葉、樹
    枝之回收場，學校有宣導把樹葉、樹枝放在資源回收場倒，
    但並無硬性規定必須前往該回收場傾倒，以前前往該回收場
    傾倒時有割到手，學校有叫我們去案發現場傾倒；我在5年
    級時去回收場倒過1、2次，到我被燙到的地點倒垃圾很多次
    ；除了我們在案發地點倒垃圾外，有看到很多班同學在案發
    地點倒垃圾；我繼續到案發地點倒垃圾時，並沒有人阻止我
    ，平常我到圍牆外的垃圾場倒垃圾過程中，有其他老師看到
    ，並沒有跟我說該地點不可以倒垃圾等語（見原審卷第89頁
    至第92頁背面、第95頁、第96頁背面至第97頁）；證人A1於
    原審審理時證述：我於96年12月6日早上有去幫甲童、A2到
    三崙國小幼稚園教室旁圍牆外倒垃圾，於甲童受傷後，工友
    有叫我們拿去別的地方倒；我也有和其他人去倒垃圾時，去
    三崙國小幼稚園教室旁圍牆外等語（見原審卷第142頁背面
    至第143頁、第144頁、第147頁）；證人A2於原審審理中證
    述：我於96年12月6日在學校外庭靠近司令台，打掃落葉後
    ，裝在籃子，與甲童、A1到三崙國小幼稚園教室旁圍牆，踩
    在桌椅上，將垃圾倒在圍牆外；前往該地點倒垃圾很多次，
    也有跟甲童、A1以外之人在該案發地點倒垃圾，老師與學校
    知道我們把垃圾倒在那裏；「（是否知道學校有設置二個樹
    葉回收場？）知道。」、「（樹葉、樹枝為何不放在學校設
    置的地點？）忘記了。」、「（學校在朝會時你是否記得學
    校老師宣導過垃圾分類，把樹葉、樹枝倒在回收場？）不記
    得。」、「（有無作這樣的宣導？）好像有。」、「（宣導
    之後你們有無曾經把樹葉、樹枝倒在回收場？）沒有。」、
    「（你有去倒過？）很少。」等語（見原審卷第147頁背面
    至第148頁背面、第149頁至背面），依上開證人所證，互核
    大致相符，亦核與證人林明隆於原審審理中證述：「（可否
    確認班上所有的學生都知道垃圾要倒在落葉堆肥的地方？）
    我不確定，有宣導但是有學生並不會照做。」、「（你們在
    96年3月26日導護日誌上面，若你們有嚴格禁止學生去圍牆
    外的空地去倒垃圾，為何沒有在上面特別加註？）那時就宣
    導，有作具體圍一個地方倒垃圾，當時沒有特別禁止。」等
    語（見原審卷第122頁、第124頁背面）；證人蔡文彬於原審
    審理時證述：「（所謂的宣導，是否強制他們一定要倒在回
    收場所？）無法強制，只可以宣導，若他們違規，每班的作
    法不同。」、「（所以你也沒在班上禁止他們到學校圍牆外
    倒垃圾？）我忘記有無針對垃圾的部分，宣導都是隨機的，
    不記得每次說過什麼。」、「（無法確定禁止他們去學校圍
    牆外倒垃圾？）學校要我們轉達的，我們一定會說，只是次
    數及用語無法記得清楚。」、「（依照導護日誌，學校只是
    宣導，並沒有禁止？）我說的宣導只是廣泛的說法，用語有
    無強調禁止，無法確定。」等語大致相符（見本院卷第126
    頁背面至第127頁），足認證人甲童上開證述，應屬真實可
    採，則三崙國小雖於學校東側及西側分別設置落葉堆肥區，
    該校之學生仍到案發地點倒垃圾甚明。
２、又，依證人即員警吳火勝於偵查中證稱：「（該名工友有無
    告訴你，該校另有1處堆置垃圾的垃圾場？）當日並沒有，
    但我們第一次勘驗現場時，該工友有告訴我該校另有一處堆
    置垃圾的現場，即位於籃球場邊，我們該日目視並沒有垃圾
    堆置。當時我們有拍照，那裡確實沒有樹葉垃圾。」等語（
    見偵卷3第28頁）；而依證人蔡文彬於偵查中證稱：「（【
    提示卷附現場照片】該處是否係如你所述西側堆置樹葉垃圾
    場？）是，但後來附近民眾抗議，所以後來就撤掉了。」等
    語（見偵卷3第28頁）。至於三崙國小西側所設置之落葉堆
    肥區何時撤掉？被告甲○○於本院供稱：西邊籃球場垃圾因
    垃圾很快就滿了，圍牆外之住戶在抗議，在案發前即已撤掉
    等語（見本院卷第158頁），可知三崙國小雖於學校西側設
    置落葉堆肥區，然經附近民眾之抗議，於案發前確已撤掉。
    再者，三崙國小將學校西側所設置落葉堆肥區撤掉後，該校
    之學生仍至案發地點倒圾垃，亦據證人蔡文彬於偵查中證述
    ：「（因西側垃圾場撤掉後，學校學生是否會到案發地點倒
    垃圾？）曾經確有學生在案發地點倒垃圾。」等語明確（詳
    偵卷3第28頁）。
３、參諸案發地點位於距被害人甲童教室位置甚遠，地處偏僻之
    幼稚園教室旁，有三崙國小平面圖及現場勘驗照片25張在卷
    可稽（見偵卷1第102頁、第118頁至第131頁），且案發當時
    甲童並非獨自1人至上開地點，係與另2名同學一同前往，業
    如前述。況且，依證人甲童於本院審理中證稱：雖然學校在
    延平南路，大門進來有一個回收場，地點距離我倒垃圾司令
    台旁的花園，是最近的距離，但因學校有要求我到三崙國小
    幼稚園教室旁圍牆外倒垃圾等語（見原審卷第92頁背面至第
    93頁）；證人A1於原審審理時證述：我們學校靠近大門進來
    ，有一個給我們倒樹葉、樹枝的挖洞，與案發地點比較後，
    距離案發地點較近，甲童與A2要過去案發地點倒垃圾，我就
    跟著過去等語（見原審卷第145頁），因此，以案發地點與
    被害人甲童教室位置並無地緣關係，亦非被害人甲童可以方
    便清倒垃圾之處所，如該校師長未曾主動要求學生至該處傾
    倒垃圾，被害人甲童與證人A1、A2自無聯袂前往該處，將垃
    圾倒在該處之可能。
４、佐以案發地點圍牆高1.37公尺，已如前述，而案發地點有置
    放一張桌椅供學生於傾倒圾圾時墊腳用，業經證人甲童於原
    審審理中證述：在案發地點會放那個桌子，因怕我們倒不到
    ，且曾看過其他班的同學去那邊倒垃圾時有用到那張桌子；
    圍牆旁邊有1個地方，放很多廢棄物，但在我墊腳的地方只
    有那張桌子，沒有其他東西，旁邊可以進去的地方都是廢棄
    物等語（見原審卷第90頁、第96頁）；證人A1於原審審理時
    證述：從我開始至案發地點倒垃圾時，就有桌子放在案發地
    點，在倒垃圾時，有時會踩桌子，有時會直接丟過去等語（
    見原審卷第143頁背面），核與證人林明隆於原審審理時證
    述：三崙國小幼稚園教室旁圍牆外空地旁邊有1個桌子，在
    我宣導之前就放在那裡，因為圍牆很高，學生若到校外空地
    倒垃圾時，有時會用桌子墊腳；我曾親自看到有同學在桌椅
    上倒垃圾，有問學生說為何要站在桌子上倒垃圾，學生回答
    我說，圍牆較高，落葉已經滿出來了，雖然沒有告知我學校
    將桌椅放置在該處是要讓他們倒垃圾，但我任職時就知道他
    們用那種方式倒垃圾等語相符（見原審卷第122頁背面、第
    124頁至背面）。且被告丙○○於警詢中供稱：「（你們學
    校圍牆高度為何？）約有130公分左右。圍牆旁有一張沒有
    用的桌子，甲童等人可能是墊著桌子，把圾垃掉進外面的圾
    垃場內。」（見偵卷1第24頁），可見該校之學生將所清掃
    之落葉、樹枝等，棄置於該校幼稚園教室圍牆外時，確實有
    1張桌子供學生於傾倒垃圾時供墊腳用，若非有權決定書桌
    椅是否報廢之該校老師、工友有意放置，被告即負責該區域
    校園環境整理之工友甲○○無不即將該書桌丟棄至垃圾子母
    車，或其他垃圾堆置所，而任其突兀地放置在案發地點圍牆
    邊，該校亦無湊巧地僅一桌子損毀欲報廢之理。倘三崙國小
    於96年3月26日之後，向學生宣導將樹葉類放置在學校東、
    西2側之落葉堆肥區，並禁止該校之學生至案發地點傾倒垃
    圾，何以不將該桌椅撤走？該校之學生即無從利用該張桌子
    於傾倒垃圾時供墊腳用，甚至三崙國小之宣導日已距案發時
    有約8個月餘，何以該書桌椅仍留置於現場，未將該桌椅撤
    走，顯然被告丙○○、丁○○知悉學生仍繼續在該處傾倒垃
    圾，有繼續利用該書桌椅之需求，俾供學生於傾倒垃圾時供
    墊腳用無訛。
５、參酌被告丙○○於於警詢中供稱：「（你對本校學生將樹葉
    垃圾倒在圍牆外之處所，學校是否知情？）學校偶爾知道有
    此事情，所以才宣導學生不要將垃圾倒在外面。」（見偵卷
    2第9頁）；偵查中供稱：「（是否知悉有學生在案發地點傾
    倒垃圾？）有聽說，但我們有宣導學生不要到該處倒垃圾。
    」等語（見偵卷3第30頁）；被告丁○○於偵查中供稱：「
    （是否知悉有學生曾至案發地點倒垃圾？）有聽說過。」等
    語（見偵卷3第29頁）；共同被告吳雙喜於偵查中供稱：「
    （系爭案發地點是否有學生在該處傾倒垃圾？）是，我知道
    有學生到該處去傾倒垃圾。」等語（見偵卷3第26頁），益
    見甲童前往該處倒垃圾，已難謂僅為單純偶發之個人違規行
    為無訛，是被告等人辯稱：案發地點並非學校置放垃圾處所
    ，本件純係甲童之個人行為云云，要難相信。
(四)、關於案發地點何以燃燒之原因為何？
    查證人A3於偵查中證述：「（之前是否看過三崙國小學生將
    樹葉等垃圾傾倒入上開窪地？）有，但我沒有親眼看到有人
    將垃圾倒入該窪地，且事發過後我就沒有看過有人倒垃圾進
    去。不過，我之前曾目睹有人在該處點火燃燒樹葉冒煙。」
    等語（見偵卷3第46頁背面至第47頁）；證人林明隆於原審
    審理時證述：我有問甲○○為何要把垃圾倒在案發地點，他
    跟我說那是空地沒有人用，學校就將垃圾倒在案發地點；我
    知道倒在圍牆外的垃圾，有時候會有人燒掉等語（見原審卷
    第123頁至背面）。被告丁○○於本院審理中亦供稱：「（
    圍牆那邊，是否還繼續在倒垃圾？）那邊有住戶，住戶也可
    以來，我有去看，我認為是附近之人要整地，是學校旁邊的
    住戶倒的」等語，足認本案事故發生地點，該圍牆外之空地
    除了三崙國小的學生會倒枯葉、垃圾外，附近住戶也會倒垃
    圾於該處，且有不詳姓名之人會在該處點火燃燒樹葉甚明。
(五)、按對於犯罪結果之發生，法律上有防止之義務，能防止而不
    防止者，與因積極行為發生結果者同；因自己行為致有發生
    犯罪結果之危險者，負防止其發生之義務，刑法第15條定有
    明文。刑法上過失不純正不作為犯之成立要件，係居於保證
    人地位之行為人，因怠於履行其防止危險發生之義務，致生
    構成要件之該當結果，即足當之（最高法院83年度台上字第
    4471號、89年度台上字第1356號判決意旨參照）。而所謂過
    失之不純正不作為犯，其客觀構成要件要素可析為：1.一定
    結果之發生；2.應防止而未防止；3.防止結果發生之事實上
    可能性；4.結果與不作為間具有因果關係與客觀可歸責性；
    5.行為人有保證人地位；6.客觀注意義務之違反；7.不作為
    與積極作為之間有等價性。其中之「保證人地位」，乃指在
    法律上對於結果之發生負有防止義務之人，此種作為義務，
    雖不限於明文規定，要必就法律之精神觀察，有此義務時，
    始能令負犯罪責任（最高法院31年上字第2324號判例意旨參
    照）。而綜合判例及學說見解，行為人具有保證人資格之情
    形有下列6種：(1)依法令之規定：例如父母對未成年子女之
    保護、教養義務；監護人對被監護人之保護義務。(2)自願承
    擔義務（締結契約所產生）：行為人出於自願而在事實上承
    受保證結果不發生之義務者，例如受僱護理病人之特別護士
    或看顧嬰孩之人。(3)最近親屬：如配偶、父母與子女、兄弟
    姊妹之間。(4)危險共同體：登山隊、潛水隊之成員之間。(5)
    違背義務之危險前行為：行為人若因其客觀之義務違反行為
    ，而造成對於他人之法益構成危險者，即負有防止發生構成
    要件該當結果之義務，故為此等違背義務之危險前行為之人
    ，亦足以構成保證人地位，且此等違背義務之危險前行為，
    可能是作為，亦可能係不作為，可能為故意行為，亦可能為
    過失行為。(6)對於危險源之監督義務：對於危險源負有防止
    發生破壞法益結果之監督義務之人，亦足以形成保證人之地
    位。又刑法上過失不純正不作為犯之成立要件，係指行為人
    怠於履行其防止危險發生之義務，致生構成要件該當結果，
    即足當之。故過失不純正不作為犯構成要件之實現，係以結
    果可避免性為前提。因此，倘行為人踐行被期待應為之特定
    行為，構成要件該當結果即不致發生，或僅生較輕微之結果
    者，亦即該法律上之防止義務，客觀上具有安全之相當可能
    性者，則行為人之不作為，即堪認與構成要件該當結果間具
    有相當因果關係（最高法院97年度台上3115號判決意旨參照
    ）。
１、查被告丙○○前係雲林縣四湖鄉三崙國小校長，綜理校務；
    被告丁○○為該校總務主任，綜理學校環境安全；因此，被
    告丙○○、丁○○於事發之96年12月間，分別在該校擔任前
    述職位工作，為執行職務之人，有該校課務及行政職分掌表
    在卷可按，渠等就學生在校安全，自有監督、保護、提供安
    全處所之義務，故被告丙○○、丁○○理應承擔保護義務，
    並於該校學生將所清掃之落葉、樹枝等可燃垃圾，棄置於該
    校幼稚園教室圍牆外之時，負有防阻學生做出具危險性舉動
    之注意義務。而此防免義務，應包含場所之相關安全設備等
    必要之安全措施。
２、次查，該校學生在將所清掃之落葉、樹枝等可燃垃圾，棄置
    於該校幼稚園教室圍牆外，依法自應設置充足且周全之各種
    警告，避免學生發生危險。故本案之主要爭點，即在於被告
    等人是否已設置充足且周全，可達防範危險發生之警告設備
    。如前所述，前開案發地點，原為學校歷來棄置樹葉、樹枝
    之處所，嗣三崙國小於學校東側及西側分別設置落葉堆肥區
    後，及後來撤除西側之落葉堆肥區後，該校之學生仍到案發
    地點倒枯葉、垃圾，並為學校及老師都知悉，而被告等亦明
    知該處有人以燃燒之方式處理垃圾，自應審酌被告丙○○、
    丁○○有無在該校幼稚園教室圍牆內，明顯處設立鮮明之警
    告標示，告知該校之學生，該處係以燃燒之方式處理垃圾，
    有危險性，勿入該處，或派遣工友甲○○等人於該處觀看，
    俾防止學生進入該處發生之危險。
３、而本件被告丙○○、丁○○明知學生將垃圾傾倒在該處，並
    未告知該處之垃圾係以點火燃燒處理，復未設置任何警告之
    設施及派人觀看等情，業經證人甲童於本院審理中證述：「
    （學校有無告訴你們那邊會燃燒樹葉你們倒垃圾要小心？）
    無。」、「（你們在案發地點倒垃圾時，學校有無告訴你們
    不可以爬越圍牆？）沒有。」、「（是否知道案發地點有燃
    燒垃圾的情形？）不知道。」、「（從你知道可以去案發地
    點倒垃圾時，都不知道有燃燒垃圾的情形？）不知道。」、
    「（你們在案發地點上有警告標示說這個地方有在燃燒樹葉
    ？）沒有。」等語（見原審卷第90頁背面、第95頁背面至第
    96頁背面）；證人A1於原審審理時證述：我們倒過去的垃圾
    ，不清楚有誰會在那裏燃燒垃圾；我在三崙國小幼稚園教室
    圍牆外沒有看到有用火燃燒警告標示等語（見原審卷第143
    頁背面；第147頁背面）；證人A2於原審審理時證述：「（
    是否知道有人在倒垃圾燒樹葉？）不知道，也沒有聽過。」
    、「（你們倒垃圾的地方有無任何警告標示？）沒有。」（
    見原審卷第149頁），核與雲林縣四湖鄉三崙國民小學於98
    年9月23日雲四三國字第0980002440號函所附之附件（一）
    所載：在上開地點未設有警告標誌等語及現場照片相符。既
    然證人甲童、A1及A2均不知該處之垃圾係以點火燃燒處理，
    足見被告丙○○、丁○○對於學生將所清掃之落葉、樹枝等
    可燃垃圾，棄置於該校幼稚園教室圍牆外時，未善盡告知危
    險源及防止危險發生之義務，卻容任學生至該處傾倒垃圾，
    以致於案發當時未能阻止甲童做出上開危險舉動，以盡其應
    注意、照護學童之保證人客觀義務，已甚明顯，而其過失行
    為與被害人甲童至上開地點傾倒垃圾，致受有前述傷害結果
    間，二者間亦具有相當因果關係存在，其構成要件之情狀復
    與積極作為之過失所導致法益侵害結果之發生，在法律上之
    評價具有同等性，揆諸首揭說明，被告丙○○、丁○○等實
    屬過失之不純正不作為犯，自應負過失傷害之責。
(六)、被告丙○○、丁○○雖辯稱：本件案發地點在學校外，屬他
    人土地，被害人甲童所受之傷害與渠等無關，且在圍牆外有
    漆請勿攀爬之字句云云。查案發地點雖非學校之校地，然該
    校之學生將所清掃之落葉、樹枝等，棄置於該校幼稚園教室
    圍牆外，業如前述，既然該校確實實際利用該校幼稚園教室
    圍牆外之空地，供學生傾倒垃圾，自應於該校幼稚園教室圍
    牆外設置警告標誌，或命工友等人在該處查看，以防止學生
    進入該處發生之危險，自不得以非空地之所有權人及在圍牆
    外有漆有請勿攀爬之字句，而毋庸其負責，則渠等上開所辯
    云云，自無足取。
(七)、又，被告等固提出96年3月26日之導護日誌載明：落葉堆肥
    實施，集中在東西各一處集運處（見本院卷第15頁），並以
    證人林明隆及蔡文彬證明學校確實有宣導落葉堆肥實施，集
    中在東西各一處集運處，且已禁止學生前往案發地點傾倒垃
    圾云云。經查，依該導護日誌之記載，落葉堆肥實施，集中
    在東西各一處集運處，並未明確載明禁止學生將所清掃之落
    葉、樹枝等可燃垃圾，棄置於該校幼稚園教室圍牆外。且依
    上開證人林明隆、蔡文彬之證詞，足見當時學校並未明確載
    明禁止學生至將所清掃之落葉、樹枝等可燃垃圾，棄置於該
    校幼稚園教室圍牆外，倘有明確禁止，何以會發生被害人甲
    童將所清掃之落葉、樹枝等可燃垃圾，棄置於該校幼稚園教
    室圍牆外。佐以三崙國小雖曾在學校西側設置垃圾堆置場，
    然經附近民眾抗議後，將西側之垃圾堆置場撤掉後，該校之
    學生到案發地點傾倒垃圾，業如前述。苟被告丙○○、丁○○於案發地點設置警告標誌，或命甲○○應在該處旁觀看，
    以防止學生進入該處發生之危險，即能阻止甲童做出上開危
    險舉動，以阻止本案之發生，因此，實難以在該校業已設置
    落葉堆肥區，即認渠等已對於防止義務已無懈怠。則上開導
    護日誌及證人林明隆及蔡文彬之證詞，尚無法有利於被告之
    認定，併予敘明。
(八)、至於證人蔡文彬固證述：在本案案發前有禁止學生至幼稚園
    教室旁圍牆外倒垃圾；之前不曉得班上同學會去幼稚園旁邊
    的空地倒垃圾，是案發當天我才知道，因為學校已經有宣導
    ，所以我推定學生不會那樣做云云，然證人蔡文彬亦同時為
    上開證述：所謂的宣導，無法強制，宣導都是隨機的，不記
    得每次說過什麼，學校要我們轉達的，我們一定會說，只是
    次數及用語無法記得清楚，我說的宣導只是廣泛的說法，用
    語有無強調禁止，無法確定等語，足見證人蔡文彬就是否有
    明確禁止學生至幼稚園教室旁圍牆外倒垃圾，無法確認。且
    亦與其於偵查中證稱：因西側垃圾場撤掉後，曾經確有學生
    在案發地點倒垃圾等語不符，復與甲童、A2上開之證述不相
    符合。參諸證人蔡文彬於原審審理時證述：「（於何時任職
    三崙國小？）89年報到，之後去當兵，91年後回到學校，97
    年7月底離職。」（見原審卷第127頁背面），依此，證人蔡
    文彬於該校任職長達約7年之久，對於該校之處理垃圾應知
    之甚詳，然（在原審審理中）就該校垃圾處理之方式，均證
    稱不清楚（見原審卷第127頁背面至第128頁），顯有違常情
    ，是證人蔡文彬所為上開證述內容，顯係為迴護被告所為之
    陳述，因此，尚難採為有利於被告有利之認定。
(九)、綜上所述，被告丙○○、丁○○前揭所辯，均係事後卸責之
    詞，不足採信，本案事證明確，被告丙○○、丁○○之犯行
    ，均堪以認定。
三、論罪科刑
    按刑法上所謂業務，係指個人基於社會地位繼續反覆所執行
    之事務，其主要業務固不待論，即為完成主要業務所附隨之
    準備工作與輔助工作，亦應包括在內（最高法院71年台上字
    第1550號判例意旨參照）。被告丙○○係雲林縣四湖鄉三崙
    國小校長，職掌「綜理校務」，並為專任，國民教育法第9
    條定有明文；丁○○係該校總務主任，職掌「綜理學校環境
    安全」，該部分係屬渠等繼續反覆所執行之事務，自屬刑法
    上所謂業務無疑。核被告丙○○、丁○○怠於在該校幼稚園
    教室圍牆內，明顯處設立鮮明之警告標示，告知該校之學生
    ，該處有危險，或於學生為打掃校園時命工友等人在該圍牆
    旁觀看，以防止學生進入該圍牆外，以維護學生在校時之人
    身安全，導致被害人甲童受有上開傷害，均係犯刑法第284
    條第2項前段之業務過失傷害罪。被告等丙○○、丁○○非
    故意犯，並無犯意聯絡及行為分擔，核屬關聯過失。原審就
    被告丙○○、丁○○為論罪科刑之判決雖非無見，惟查原判
    決事實欄並未予以認定該圍牆外樹葉堆究係何人焚燒，僅於
    理由欄論述係由甲○○在該處焚燒垃圾等，則其事實與理由
    已有矛盾，且據以認定被告丙○○、丁○○負業務上過失傷
    害之責，亦失所依據，被告丙○○、丁○○上訴意旨否認犯
    罪，指摘原判決不當，雖無理由，惟原判決既有可議，自應
    予撤銷改判，審酌渠2人明知學生至上開地點傾倒垃圾，卻
    未予以設置警告、安全設施，以維護學生在校時之人身安全
    ，且於犯後否認過失，難認有悔改之心，被害人所受傷害非
    輕，案發迄今均未能完全痊癒，需一再開刀治療，家長所受
    煎熬無法想像，及依丙○○、丁○○之職權程度不同等情，
    分別量處有期徒刑4月、3月，併諭知易科罰金之折算標準。
丙、無罪部分：
一、公訴意旨略以：被告甲○○為三崙國小工友，負責該校整潔
    之維護等業務，明知就校園產生之垃圾，若係樹葉等可回收
    之垃圾，應丟棄於資源回收車，交公所垃圾車清運；或於安
    全處所以掩埋方式，使其自然腐化，不應採取焚燒之方式清
    理，以免影響渠等所負提供學生一安全學習環境之義務。詎
    被告甲○○竟在該處點火燃燒，以致甲童於96年12月6日上
    午8時許，依循往例將晨間掃除所清掃之垃圾，以垃圾桶盛
    裝後，持往該處圍牆邊傾倒時，甲童一時不注意，誤將該塑
    膠垃圾桶一併扔擲至圍牆外，其唯恐必須賠償該垃圾桶之費
    用，即爬上放置於該處圍牆邊之桌子，藉以翻越圍牆前去撿
    拾該掉落之垃圾桶。不料，其落腳處之樹葉堆，經長時間悶
    燒，已達相達之高溫，甲童甫踩樹葉堆，所穿著之運動鞋瞬
    間即起火燃燒，雖甲童馬上跳離該處，其左腳所穿之運動鞋
    仍因為高溫而融化，並因此燙傷甲童之左腳腳掌與腳踝，因
    認被告甲○○涉犯刑法第284條第2項前段之業務過失傷害罪
    嫌。
(二)、按犯罪事實應依證據認定之，無證據不得推定其犯罪事實；
    復不能證明被告犯罪或其行為不罰者，應諭知無罪之判決，
    刑事訴訟法第154條第2項、第301條第1項分別定有明文。次
    按認定犯罪事實所憑之證據，無論為直接證據或間接證據，
    其為訴訟上之證明，須於通常一般之人均不致於有所懷疑，
    而得確信其為真實之程度者，始得據之為有罪之認定，倘其
    證明尚未達到此一程度，而有合理性懷疑之存在時，即無從
    為有罪之確信（最高法院76年台上字第4986號判例足資參照
    ）。
(三)、公訴人認被告甲○○涉有上開犯行，無非係以被告甲○○於
    事發之96年12月間，在該校擔任工友之工作，為執行職務之
    人、保護、提供安全處所之義務，就其應注意能注意之事項
    ，而未盡到注意之職責，顯有過失云云，惟訊據被告甲○○
    固坦承係任職於三崙國小擔任工友等情，惟堅決否認有何業
    務過失傷害之犯行，並辯稱：該校幼稚園教室圍牆附近整潔
    之維護，雖由其負責，且96年3月26日以前亦由其以燃燒方
    式處理，但96年3月26日以後，伊即未以再以燃燒方式處理
    枯葉，且該圍牆外之士地因非屬學校所有，並非伊負責等語
    。
(四)、經查，該校幼稚園教室圍牆內平日雜草整理係由被告甲○○
    在整理，且於96年3月前，就該校之學生曾將所清掃之落葉
    、樹枝等，棄置於該校幼稚園教室圍牆外，亦係由被告甲○○在該處點火焚燒處理，雖經被告甲○○於原審供述明確，
    復有雲林縣四湖鄉三崙國民小學於98年9月23日雲四三國字
    第0980002440號函所附之附件（一）在卷可參，惟自96年3
    月設置堆肥區後，甲○○並不負責在原圍牆外焚燒枯葉之工
    作，此業據被告甲○○供明，且三崙國小上開函件，亦只說
    明「在未設堆肥區前，曾經將落葉棄置幼稚園旁之圍牆外，
    作自然堆肥，期間若落葉太多，亦曾予以焚燒處理，且由甲○○依需要不定時處理‥‥」，並未陳述設置堆肥區後，仍
    採焚燒處理，並仍由甲○○負責等情。而本件事故發生時，
    該圍牆外究竟是何人焚燒枯葉，公訴人雖以「以案發地點為
    三崙國小歷來私自置放垃圾之處，並附近為雜草叢生之荒廢
    沼澤，別無其他人員出入，且與幼稚園以外之學生教室距離
    甚遠，其他國小學生並無從攀爬圍牆前往該處點火之動機，
    是該處垃圾之所以悶燒，自係工友甲○○‥‥為避免垃圾堆
    積過多，所以點火焚燒所致，而難做第二人想」，惟檢察官
    前揭理由，為推論之詞，且參諸被告丁○○前揭供述「那邊
    有住戶，住戶也可以來，我有去看，我認為是附近之人要整
    地，是學校旁邊的住戶倒的」等語，檢察官前揭論述尚難令
    本院達到不致於有所懷疑，而得確信其為真實之程度，即難
    遽認甲○○即為事故發生前在該校圍牆外焚燒枯葉之人；又
    甲○○為工友之職務，聽從該校之指示而從事，遍查全卷，
    亦無證據顯示，事故發生前，其被派在該圍牆邊從事勸導學
    生不要在該處傾倒枯葉，或告知該處係以欠焚燒而具危險性
    ，或防止學生翻越圍牆外之工作，則甲○○自無防止危險結
    果發生之保障義務存在，尚不得僅以被告甲○○為三崙國小
    之工友，即令被告甲○○負刑事上業務過失傷害之罪責。此
    外，復查無其他積極確切之事證，足資證明被告甲○○有過
    失情事，自應為被告甲○○無罪之判決。
三、原審未予詳查，遽為被告甲○○有罪之判決，甲○○上訴意
    旨，以此指摘原判決不當，為有理由，自應將原判決關於甲○○部分撤銷，另為無罪之諭知。
據上論結，應依刑事訴訟法第369條第1項前段、第364條、第301
條，刑法第284條第2項前段、第41條第1項前段、刑法施行法第1
條之1，判決如主文。
本案經檢察官郭珍妮到庭執行職務。
中    華    民    國    99    年    8     月    16    日
                  刑事第五庭    審判長法  官  楊明章
                                      法  官  蔡美美
                                      法  官  趙文淵
以上正本證明與原本無異。
不得上訴。
                                      書記官  呂宬樂
中    華    民    國    99    年    8     月    18    日
附錄本案論罪科刑法條全文：
中華民國刑法第284條：（過失傷害罪）
因過失傷害人者，處6月以下有期徒刑、拘役或5百元以下罰金，
致重傷者，處1年以下有期徒刑、拘役或5百元以下罰金。
從事業務之人，因業務上之過失傷害人者，處1年以下有期徒刑
、拘役或1千元以下罰金，致重傷者，處3年以下有期徒刑、拘役
或2千元以下罰金。


司法院資訊處製作；財團法人民間司法改革基金會備份。
